【裁判字號】    89,訴,1001
【裁判日期】    891106
【裁判案由】    殺人未遂
【裁判全文】
臺灣桃園地方法院刑事判決                        八十九年度訴字第一一號
    公  訴  人  臺灣桃園地方法院檢察署檢察官
    被      告  乙○○
    指定辯護人  本院公設辯護人  甲○○
右列被告因殺人未遂案件，經檢察官提起公訴（八十九年度偵字第六八五五號），本
院判決如左：
    主  文
乙○○傷害人之身體，處有期徒刑陸月，如易科罰金，以參佰元折算壹日。
    事  實
一、乙○○與戊○○原為舊識，因戊○○向乙○○借款新台幣（下同）十三萬元，經
    陸陸續續歸還，尚欠八萬元之債務，嗣經乙○○多次追討未果，又因戊○○所有
    之自用小客車在住處遭人縱火焚燒，懷疑係乙○○所為，乃以電話向乙○○佯稱
    欲償還款項，而邀約乙○○前往取款，乙○○遂於民國八十九年二月八日凌晨一
    時許，獨自一人駕車前往桃園縣平鎮市○○路○段六十四號戊○○住處，戊○○
    與其兄姐約四、五人即出而質疑乙○○縱火焚燒自用小客車一事，並欲報警處理
    ，乙○○見狀欲返回所駕自用小客車離去，未料戊○○拉住乙○○不准其離去，
    乙○○於掙脫後，駕車回頭沿平鎮市○○路○段向埔心方向駛去，因戊○○在後
    追趕，竟基於普通傷害之犯意，調頭往龍崗方向沿原路駛回，即逕自駕車向立於
    路旁之戊○○衝撞，致造成戊○○受有左脛骨骨折之傷害，乙○○則倒車再度沿
    原路往埔心方向駕車離去。
二、案經被害人戊○○訴由桃園縣警察局平鎮分局報請臺灣桃園地方法院檢察署檢察
    官偵查起訴。
    理  由
一、訊據被告乙○○矢口否認右揭犯罪事實，辯稱：當天係戊○○打電話叫伊過去，
    伊過去之後，戊○○就掐住伊脖子並毆打，伊好不容易掙脫，就趕快跑到車上，
    想開回去，先迴車往埔心方向走，發現有人拿東西要往伊車上打，就閃避；伊沒
    有殺人動機，伊是事後開庭才知道撞到他，當時伊有開一段路約二、三分鐘停下
    來，才知道有撞到東西，但不知道是撞到戊○○云云。經查：右揭事實業據被害
    人戊○○指訴甚詳，核與證人丙○○、丁○○於本院審理中結證稱：「我聽到外
    面有吵雜聲，出去看，看到楊的車子停在對面，當時他們二人有爭執，我跟劉道
    中在中間把他們隔開，我們質問他有無縱火，他要離開，戊○○跟上去，我們不
    讓他走，他就上車，要開走，我就跟戊○○過去，他就直接迴車開過來，我覺得
    他好像要撞我們的車，當時我們在車子那邊，結果他車速很快要撞過來，我就叫
    戊○○趕快跑，他撞到六十二號跟六十四號中間的車子，後來他就開走了，戊○
    ○就去追車，我也跟著跑，車子跑到約七十四號那裡又迴轉，就撞到戊○○」等
    語；及：「他迴轉後車子在對面車道，與路面垂直撞過來，第二次約四十公尺又
    迴轉，當時我們三人在後面追」等語相符（見本院八十九年九月十一日審理筆錄
    ）。參以事發現場停放之自用小貨車二部，原本車尾係並排停放，其中紅色自用
    小貨車經撞擊後，車廂後方有明顯撞擊痕跡，且向道路外側前進約一公尺餘，再
    佐以告訴人戊○○之傷勢「左脛骨骨折」觀之，亦與如告訴人所指訴之撞擊情形
    相吻合，此外並有現場照片四張、診斷證明書一紙、車籍作業系統—查詢認可資
    料二紙在卷可稽。是被告乙○○上開所辯，顯係事後卸責之詞，不足採信。本件
    事證明確，被告傷害犯行洵堪認定。
二、本件公訴人認被告乙○○涉有殺人未遂犯行，無非以被告明知駕車正面衝撞會致
    人於死，其於下手之際應有致人於死之犯意為其論據。然訊之被告乙○○堅決否
    認涉有殺人未遂犯行，辯稱：當天係戊○○打電話叫伊過去，說「如果你不過去
    ，我早晚逮到你」，伊過去之後，戊○○就掐住伊脖子並毆打，伊掙脫後趕快跑
    到車上，想開回去，並無殺人之動機等語。按刑法殺人罪之成立，必行為人有使
    人喪失生命之故意，並實施殺害之行為，方足當之，是刑法殺人未遂與傷害罪之
    區別，端在以加害人於行為之初有無戕害他人生命之故意為斷，迭經最高法院著
    有判例足資參照（參見最高法院十八年上字第一三０九號、十九年上字第七一八
    號、二十年非字第一０四號、五十一年台上字第一二九一號判例）。至於殺人犯
    意之存否，固係隱藏於行為人內部主觀之意思，被害人傷痕之多寡、受傷處所是
    否即為致命部位、傷勢輕重程度、加害人下手情形、所用兇器為何，並與被害人
    是否相識、有無宿怨等情，雖不能執為區別殺人與傷害之絕對標準，然仍非不得
    審酌事發當時情況，觀其行為動機，視其下手情形、用力輕重、手段，佐以其所
    執兇器、致傷結果、與被害人之關係暨行為後之情狀等予以綜合觀察論斷。經查
    ：
    （一）本件係因告訴人戊○○向被告乙○○借款新台幣（下同）十三萬元，經陸
          陸續續歸還，尚欠八萬元之債務糾紛，以及告訴人懷疑被告縱火焚燒其機
          車等情，而由告訴人主動打電話邀約被告至其家中商談，佯稱欲償還債務
          ，實則欲追究縱火嫌疑。嗣因告訴人及其兄姐四、五人質疑被告縱火事宜
          ，並稱欲報警究辦，被告就跑到馬路對面發動車子要走等情，業據告訴人
          戊○○陳述甚明（見本院八十九年八月二十一日審理筆錄）。經核被告係
          債權人，本意係前往收取債權款，被告實無必欲置告訴人於死地之理由。
          又以當時被告兄姐四、五人全部在場之情觀之，被告苟有殺人之犯意，又
          豈會選擇於如此多證人目擊之情況下行兇，據此實難認定被告有何殺人之
          動機。
    （二）又爭執發生後被告本欲離開，告訴人戊○○追上去抓住被告方向盤不讓伊
          離開，亦據告訴人戊○○陳稱無訛，核與證人丙○○、丁○○證述：被告
          要離開，戊○○跟上去，我們不讓他走，他就上車，要開走，我就跟我弟
          弟追過去等語相符。堪認被告當時既亟欲開車離開，當無偶然頓萌殺機之
          可能。
    （三）再參以告訴人戊○○固因被告之撞擊行為受有「左脛骨骨折」，並至壢新
          醫院進行開放性內固定手術住院十一天，然徵諸其於受傷當天下午二時許
          仍可至平鎮分局建安派出所接受偵訊等情觀之，顯見該傷勢尚非有生命危
          險之傷害，且告訴人雖稱渠被撞擊後整個人飛起來，惟觀諸告訴人於受傷
          當天就診時，壢新醫院所開具之診斷證明書所載，告訴人除「左脛骨骨折
          」外，並無其他傷勢，有該醫院診斷證明書一紙在卷可按。是以，依據被
          害人傷勢以觀，就證人所述戊○○遭撞擊後整個人飛起來乙節，恐有誇大
          之情，是以，亦難遽認被告具有使被害人喪失生命之故意。
    （四）復按，刑法上之故意，乃指行為人對於客觀不法構成要件之認知（知）與
          實現法定構成要件之意欲（欲），易言之，即行為人對於客觀構成要件之
          所有行為情狀有所認識或有所預見，並基於此等主觀之認識或預見，進而
          決意使其所認識者成為事實，或者容任其發生。本案被告縱然對於「開車
          正面衝撞會致人於死」之可能性有所認識，然並一定表示渠必有致人於死
          之決意。而被告主觀上應無戕害告訴人戊○○生命致其於死之犯意，已如
          前述。再衡以當時之情狀觀之，被告乙○○茍有殺人犯意，被告斷無可能
          僅受有「左脛骨骨折」之傷害，益見其無殺人犯意。至告訴人指陳被告於
          發動汽車時曾揚言「給你死」云云，即便屬實，惟人於盛怒之下，口不擇
          言，穢語暴言盡出，尤屬人情之常，內心未必真有此意，自難執此遽謂被
          告有殺人之意。公訴人以被告明知駕車正面衝撞會致人於死，其於下手之
          際，應有致被害人於死之犯意云云，尚屬臆度，不足擷為被告不利之認定
          。揆諸上述各節，綜合觀察判斷，被告雖有開車衝撞告訴人之行為，衡情
          尚難認其有殺害戊○○之決意，其應僅具傷害之故意，實甚明灼，是被告
          乙○○辯稱其無殺人犯意，尚非虛妄，堪予採信，其等所為係犯刑法第二
          百七十七條第一項之普通傷害罪，公訴人以殺人未遂罪起訴，尚屬誤會，
          起訴法條應予變更。
三、核被告所為，係犯刑法第二百七十七條第一項之傷害罪。爰審酌被告係因告訴人
    積欠債務未還，並受到告訴人及其兄姐多人質疑縱火嫌疑而犯罪、告訴人所受傷
    勢、公訴人求以從輕量刑及其目的、手段、所生之危害及犯後之態度等一切情狀
    ，量處如主文所示之刑，並諭知易科罰金之折算標準，以示懲儆。
據上論斷，應依刑事訴訟法第二百九十九條第一項前段、第三百條，刑法第二百七十
七條第一項、第四十一條，罰金罰鍰提高標準條例第一條前段、第二條，判決如主文
。
本案經檢察官何祖舜到庭執行職務。
中      華      民      國    八十九    年     十一     月      六      日
                              台灣桃園地方法院刑事第一庭
                                          法  官   陳永來
右正本證明與原本無異。
如不服本判決，應於判決送達後十日內向本院提出上訴狀( 應附繕本 )，上訴於
臺灣高等法院。
                                          書記官   洪明媚
中        華        民        國   八十九   年   十一   月    六    日
附論罪科刑依據之法條：
刑法第二百七十七條第一項：傷害人之身體或健康者，處三年以下有期徒刑、拘役
                          或一千元以下罰金。


司法院資訊處製作；財團法人民間司法改革基金會備份。
